【裁判字號】    98,易,1104
【裁判日期】    990714
【裁判案由】    業務過失傷害
【裁判全文】
臺灣桃園地方法院刑事判決              98年度易字第1104號
公  訴  人  臺灣桃園地方法院檢察署檢察官
被      告  甲○○
            戊○○
前列二人共同
選任辯護人  藍弘仁律師
上列被告等因業務過失傷害案件，經檢察官提起公訴（97年度偵
字第18418 號），本院判決如下：
    主  文
甲○○、戊○○均無罪。
    理  由
一、公訴意旨略以：甲○○為崇友實業股份有限公司（下稱「崇
    友公司」）桃園分公司經理，負責管理監督崇友公司桃園地
    區電梯代理、銷售、安裝、保養及售後服務等事宜；戊○○
    則為崇友公司桃園分公司電梯維護技師，領有中華民國升降
    機裝修乙級技術士證，為該公司從事電梯保養檢查之人，均
    為從事業務之人。乙○○○所居住桃園縣龜山鄉○○路陸光
    新城社區大樓採用崇友公司電梯，甲○○本應注意監督、管
    理維修人員是否有定期確實檢查保養該社區電梯，戊○○本
    應注意定期確實檢查保養該社區電梯，以維電梯安全運作，
    詎渠等本應注意前開義務，且依當時情況，並無不能注意之
    情，於定期保養該社區A10 棟編號第20、19號電梯時，竟疏
    未注意上開電梯可能於停靠時有高於樓層地面之瑕疵，使上
    開電梯雖未達安全狀態仍持續運作使用。嗣乙○○○於民國
    96年10月30日上午8 時許，在上址陸光路86號6 樓住處搭乘
    該社區編號第20號電梯欲下樓，於進入該電梯時，因電梯停
    靠時高出樓層地面約20公分，乙○○○不察而跌入電梯，致
    其受有下背痛及右側第五腰椎神經壓迫、右肩痛、雙膝痛之
    傷害；復於97年8 月7 日下午4 時許，乙○○○在上址1 樓
    復搭乘編號第19號電梯欲上樓，於進入該電梯時，因電梯停
    靠時高出樓層地面約20公分，乙○○○不察而跌入電梯，致
    其受有頭部鈍傷、右肘挫傷、雙膝挫傷、右髖部挫傷之傷害
    。因認被告甲○○、戊○○均涉犯刑法第284 條第2 項之業
    務過失傷害罪嫌云云。
二、按犯罪事實應依證據認定之，無證據不得推定其犯罪事實；
    不能證明被告犯罪或其行為不罰者，應諭知無罪之判決，刑
    事訴訟法第154 條第2 項及第301 條第1 項分別定有明文。
    又事實之認定，應憑證據，如未能發現相當證據，或證據不
    足以證明，自不能以推測或擬制之方法，為裁判基礎（最高
    法院40年台上字第86號判例要旨參照）。另認定犯罪事實所
    憑之證據，雖不以直接證據為限，間接證據亦包括在內；然
    而無論直接或間接證據，其為訴訟上之證明，須於通常一般
    之人不致有所懷疑，而得確信其為真實之程度者，始得據為
    有罪之認定，倘其證明尚未達到此一程度，而有合理之懷疑
    存在時，即無從為有罪之認定，最高法院亦著有76年台上字
    第4986號判例可資參照。又按刑法第284 條第2 項業務上過
    失傷害，以怠於業務上必要之注意為成立要件，所謂業務者
    ，乃指其本人直接所選擇生活上之地位而言。如僅因他人怠
    於業務上必要之注意，其間接管理該事務之人，並非能注意
    而不注意，自不能令負業務上過失之罪責，最高法院20年上
    字第789 號判例可資參照。又該條所謂之業務上之過失傷害
    者，必須行為人業務上之過失與傷害之事實，確實具有因果
    關係，始足當之，如無法證明傷害與業務上之過失有因果關
    係或行為人就業務上有任何之過失時，自難以該罪相繩。
三、證據能力部分：
    按被告以外之人於審判外之陳述，經當事人於審判程序同意
    作為證據，法院審酌該言詞陳述或書面陳述作成時之情況，
    認為適當者，亦得為證據；當事人、代理人或辯護人於法院
    調查證據時，知有上開刑事訴訟法第159 條第1 項不得為證
    據之情形，而未於言詞辯論終結前聲明異議者，視為有前項
    之同意，刑事訴訟法第159 條之5 亦有明文。查本件所有之
    供述及非供述證據，經本院於審判程序提示予被告2 人、辯
    護人，並告以內容要旨，被告2 人、辯護人均表示無意見，
    且未聲明異議，本院審酌相關言詞或書面陳述作成時之情況
    ，認為適當，依前揭法條意旨，得援為本案證據。
四、公訴意旨認被告甲○○、戊○○涉犯業務過失傷害犯行，無
    非係以告訴人乙○○○及證人朱松隆之證述、先鋒保全機構
    值勤工作交接記錄簿、證人丙○○○、丁○○出具之書面、
    崇友公司建築物升降機維護保養紀錄表、維修紀錄、故障處
    理報告書、電梯故障統計日報表、陸光新城社區電梯不良狀
    況改善表、長庚醫院診斷證明書2 份等為其主要論據。訊據
    被告甲○○、戊○○均堅詞否認有何公訴意旨所指之業務過
    失傷害犯行，被告甲○○辯稱：伊係告訴人乙○○○受傷時
    之崇友公司桃園分公司經理，管理桃園分公司之「銷售工程
    部」及「桃園站」，除此業務外，尚須管控樽節分公司成本
    ，積極拓展業務，伊個人必須綜理桃園分公司之「銷售」、
    「電梯維護保養」、「財務」、「倉管」、「行政」及「管
    理」等工作，業務項目眾多龐雜可見一斑，崇友公司桃園分
    公司之業務範圍實已與一獨立之公司無異，足見伊對於本案
    到樓不平之電梯確實並未實際負責任何直接指揮監督之職責
    ，對於該危險源並不具監督義務之保證人責任，且本件事故
    發生時伊並不在場，無從直接防護避免，對於特定電梯之維
    護，至多亦僅屬間接管理之人等語；被告戊○○則辯稱：本
    件告訴人所居住之陸光新城為新社區，電梯裝置時間非長，
    電梯之鋼索仍具延展性，經過居民一段時間之搭乘，電梯鋼
    索因承重關係而延展，則原樓層資料即因電梯鋼索延展失去
    其準確性，進而造成電梯到樓不平之情形，該等電梯鋼索將
    於何時發生延展？延長長度為何？並於何時造成電梯到樓不
    平情形，實非伊於進行電梯保養時所能注意。於96年10月21
    日發生電梯到樓不平之情形，經崇友公司維修人員到場處理
    後，發現故障原因為樓層資料不準，經將樓層資料校正後即
    排除到樓不平之情形，可知該次到樓不平之狀況，與伊無關
    。至於97年8 月7 日到樓不平之情形，經崇友公司維修人員
    到場處理後，發現該電梯到樓不平之故障原因不明，惟經更
    換電梯著床後，到樓不平之情形亦經排除，伊係負責該電梯
    之保養，均依崇友公司制定符合ISO9001 之「電梯維護操作
    標準」作業程序進行，依該操作標準第2-2-30「著床開關接
    線點檢及清潔」及以「目視、手動、刷子」等工具器材，檢
    查接線是否有固定不良之現象、檢查著床開關是否有灰塵汙
    垢，符合業界關於電梯保養之標準作業程序，已具「一個有
    良知理性且小心謹慎之人，處於與行為人同一之具體情狀下
    所應保持的注意程度」之注意義務，可知本件電梯發生到樓
    不平之情形與伊所進行之保養無關，自無業務過失可言，更
    無任何證據可證明伊之保養工作與告訴人跌倒間有何相當因
    果關係等語。
五、經查：
  (一)被告戊○○部分：
  1.告訴人乙○○○於96年10月30日上午8 時許，在桃園縣龜山
    鄉○○路陸光新城社區大樓86號6 樓住處，搭乘該社區編號
    第20號電梯欲下樓時，因電梯停靠時高出樓層地面約20公分
    ，乙○○○因而跌入電梯，致受有下背痛及右側第五腰椎神
    經壓迫、右肩痛、雙膝痛之傷害；及於97年8 月7 日下午4
    時許，在上址1 樓復搭乘編號19號電梯欲上樓，於進入電梯
    時，因電梯停靠時高出樓層地面約20公分，乙○○○因而跌
    入電梯，致其受有頭部鈍傷、右肘挫傷、雙膝挫傷、右髖部
    挫傷之傷害等情，業據被告甲○○、戊○○所不爭執，並經
    告訴人乙○○○及證人朱松隆於警詢及偵查中及證人丁○○
    、杜芸華於警詢時證述明確，復有長庚紀念醫院診斷證明書
    2 份（見97年度偵字第18418 號卷第54、55頁）、證人丙○○○、丁○○出具之書面（見97年度偵字第18418 號卷第58
    、60頁）、崇友公司建築物升降機維護保養紀錄表3 份（見
    97年度偵字第18418 號卷第24、25、92頁）、故障處理報告
    書（見97年度偵字第18418 號卷二第74、75頁）、電梯故障
    統計日報表（見97年度偵字第18418 號卷第63至68頁）、陸
    光新城社區電梯不良狀況改善表（見97年度偵字第18418 號
    卷第150 至153 頁）、先鋒保全機構值勤工作交接記錄簿（
    見97年度偵字第18418 號卷第149 、156 頁）、照片5 張（
    見97年度偵字第18418 號卷第93至95頁）等附卷可稽，足認
    告訴人乙○○○確有於上開時間，因電梯到樓不平而致跌倒
    受傷之事實無訛。
  2.被告戊○○於96及97年間，係崇友公司負責上開桃園縣龜山
    鄉○○路陸光新城社區大樓電梯之保養檢查人員，於96年10
    月5 日及97年7 月9 日被告戊○○確有就上開陸光新城社區
    大樓第19、20號電梯進行每月定期之維護保養乙節，有崇友
    公司建築物升降機維護保養記錄表3 份在卷可參（見97年度
    偵字第18 418號卷第24、25、92頁），足認被告戊○○確為
    上開陸光新城社區大樓電梯之保養檢查人員，並於每月定期
    進行上開電梯之保養維護等事實無訛。惟本件應審究者厥為
    ：被告戊○○進行電梯維修保養時有無注意義務之違反？及
    被告戊○○之電梯維修保養行為與告訴人乙○○○受傷結果
    之發生有無相當因果關係？
  3.查經本院向中華民國電梯協會函詢有關「昇降機因到樓不平
    之原因而報修，例行性昇降機檢查，是否能查悉到樓不平原
    因而修復，或防止故障頻繁發生？」一節，該協會函覆結果
    稱：「按電梯係微電腦電子設備與機械設備之結合體，不論
    何種廠牌電梯，其運轉原理大致上均為藉由主機（馬達及捲
    揚機）運轉帶動主輪與鋼索而使電梯車廂作垂直升降。但在
    電梯到樓停止之設計，則依車廂垂直升降時產生之電子脈衝
    訊號（PUSE）與控制盤內建樓層資料比對而予以控制到樓位
    置。因此，控制盤內樓層訊號復歸作業屬專業維護廠商在實
    施定期保養之標準作業範圍。檢視鈞院檢付之書面資料後，
    其中維護專業廠商公司之建築物升降機維護保養紀錄表內第
    23項信號裝置動作性能檢點、第35項著床檢出裝置動作性能
    檢點，均屬電子脈衝訊號之檢查，惟各維護廠商實際上如何
    進行維護保養作業（含PUSE檢查），或數據資料調校，係屬
    各維護廠商之維護作業範圍，本會無法具體回覆。造成到樓
    不平現象之因素眾多，舉凡車廂載重、電梯運轉次數、鋼索
    伸長、鋼索磨耗（滑移）、斷電等因素皆有可能造成此一現
    象。因此並非在施作電梯保養維護或檢查後即能保證百分之
    百電梯零故障發生。」等情，有中華民國電梯協會99年5 月
    28日99中升總字第09905113號函附卷可稽（見本院卷第113
    頁）。顯見控制盤內樓層訊號復歸作業屬專業維護廠商在實
    施定期保養之標準作業範圍，而依本件卷附之建築物升降機
    維護保養紀錄表所載，其中第23項信號裝置動作性能檢點、
    第35項著床檢出裝置動作性能檢點即均屬電子脈衝訊號之檢
    查。且造成到樓不平現象之因素眾多，並無法於施作電梯保
    養維護或檢查後即能確保電梯零故障發生。
  4.本件96年10月上開20號電梯到樓不平之原因經查為樓層資料
    不準，經崇友公司維修處理人員將樓高資料校正後已修復，
    及於97年8 月7 日上開19號電梯到樓不平之原因經查不明，
    經崇友公司維修處理人員更換著床後，亦已修復等情，有故
    障處理報告書2 份在卷足憑（見97年度偵字第18418 號卷二
    第74、75頁），且被告戊○○於96年10月5 日及97年7 月9
    日，就上開陸光新城社區大樓電梯為定期維護保養時，就記
    錄表內項目第23項信號裝置動作性能檢點及第35項著床檢出
    裝置動作性能檢點均確有維護保養實施之記錄等情，亦有卷
    附之上開崇友公司建築物升降機維護保養記錄表、電梯維護
    操作標準（見97年度偵字第18418 號卷二第76頁）可按，則
    被告戊○○於實施定期維護保養時既已依照保養流程處理，
    且依上開資料顯示，至多僅能知悉上開電梯到樓不平之情況
    及原因，然並無法證明被告戊○○進行電梯維修保養時有何
    注意義務之違反？因而致生本案電梯產生到樓不平之狀況。
    參以造成到樓不平現象之因素眾多，並無法於施作電梯保養
    維護或檢查後即能確保電梯零故障發生，已如前述，自無法
    僅以被告戊○○於保養維護後有發生到樓不平之情事，即遽
    認被告戊○○所實施之定期維護保養有注意義務之違反。
  5.本件既無法證明被告戊○○於實施定期維護保養時有注意義
    務之違反，檢察官復未能舉證證明本件到樓不平之原因係因
    被告戊○○電梯之維修保養有過失所致，自難認被告戊○○
    之電梯維修保養行為與告訴人乙○○○受傷結果之發生有何
    相當因果關係可言。
  6.綜上所述，被告戊○○雖係上開陸光新城社區大樓電梯之定
    期維護保養人員，然其既已依相關之電梯保養流程定期進行
    電梯之維修保養，且復無證據證明被告戊○○進行電梯維修
    保養時有何注意義務之違反而致本件電梯產生到樓不平之情
    形，並因而致告訴人乙○○○受有傷害，是被告戊○○執前
    詞所辯，應係屬實，尚可採信。此外，復查無其他積極證據
    ，得以證明被告戊○○有公訴意旨所指之業務過失傷害犯行
    ，本件不能證明被告犯罪，依法應為被告戊○○無罪判決之
    諭知。
  (二)被告甲○○部分：
  1.被告甲○○於案發當時係崇友公司桃園分公司之經理，其負
    責之業務綜括桃園分公司之「銷售工程部」及「桃園站」，
    其中「銷售工程部」需負責崇友公司各類型電（扶）梯、產
    品銷售業務、工程期款收費、客戶聯繫、產銷作業安排、工
    程結案、工程勘查、安裝外包、調整、竣工檢查、交車、倉
    管、勤務等相關作業管理；「桃園站」則須負責轄區內各類
    電（扶）梯之定期保養及故障處理、收費、維護契約之簽訂
    、部品更換、修配及電梯機能更新銷售業務暨期款收費、交
    車、年度安檢、客戶聯繫等相關售後服務管理乙節，此有崇
    友公司職務劃分規定附卷可考，顯見被告甲○○綜理之業務
    繁雜，總攬分公司業務，實不可能對於所有業務項目均實際
    充任直接管理該事務之人，更不可能於一般電梯保養及維修
    時，立於現場指揮監督施工之地位，是其對於本案電梯之保
    養及維修，顯無法躬親處理，足認其係處於間接管理人之地
    位無訛。
  2.被告甲○○就本案電梯之保養及維修，既係僅處於間接管理
    人之地位，則其就上開電梯到樓不平而致告訴人乙○○○受
    傷乙節，即非屬能注意而不注意之情況，揆諸前揭說明，自
    難僅以被告甲○○係崇友公司桃園分公司之經理，其負責所
    有桃園分公司之各類業務，而於本案因電梯到樓不平而致告
    訴人乙○○○受有傷害，即遽令其負業務過失傷害之責。
  3.況本件電梯到樓不平之原因復無法證明係因被告戊○○之維
    修保養有過失所致，更遑論被告甲○○應負注意監督、管理
    之責。是被告甲○○執前詞所辯，顯非虛妄，應可採信。
  4.綜上所述，本件被告甲○○既僅為間接管理該事務之人，自
    無法以業務過失傷害罪相繩。此外，復查無其他積極證據，
    得以證明被告甲○○有公訴意旨所指犯行，本件不能證明被
    告甲○○犯罪，依法應為被告甲○○無罪判決之諭知。
六、綜上，本件依檢察官所舉之證據，均尚不足以證明被告戊○○、甲○○有上開業務過失傷害之犯行。此外，復查無其他
    積極證據，得以證明被告戊○○、甲○○有公訴意旨所指犯
    行，本件不能證明被告戊○○、甲○○犯罪，依法應為被告
    戊○○、甲○○無罪判決之諭知。
據上論斷，應依刑事訴訟法第301 條第1 項，判決如主文。
本案經檢察官蔡正傑到庭執行職務。
中    華    民    國    99    年    7    月     14    日
                  刑事第七庭  法  官     蔡  世  芳
以上正本證明與原本無異。
如不服本判決應於收受判決後10日內向本院提出上訴書狀，並應
敘述具體理由；其未敘述上訴理由者，應於上訴期間屆滿後20日
內向本院補提理由書（均須按他造當事人之人數附繕本）「切勿
逕送上級法院」。
                               書記官     張  尹  嫚
中    華    民    國    99    年    7     月    14    日

司法院資訊處製作；財團法人民間司法改革基金會備份。
